【裁判字號】    95,訴,667
【裁判日期】    951219
【裁判案由】    侵權行為損害賠償
【裁判全文】
臺灣彰化地方法院民事判決      95年度訴字第667號
原      告  乙○○
被      告  丙○○
            丁○○
上列當事人間請求侵權行為損害賠償事件，本院於民國95年12月
5日言詞辯論終結，判決如下：
    主  文
被告應給付原告新臺幣拾貳萬捌仟玖佰柒拾伍元。
原告其餘之訴駁回。
訴訟費用由被告負擔五分之二，餘由原告負擔。
本判決原告勝訴部分得假執行。
    事實及理由
一原告聲明：被告應給付原告新臺幣（下同）80萬元。陳述：
  (一)兩造於民國94年4月20日上午7時50分許，各自騎乘機車，在
    彰化縣大村鄉○○村○○路○段32號前發生車禍，原告因此
    受有左側脛骨平台骨折、膝蓋韌帶骨破碎、遺留創傷性關節
    炎之傷害。車禍經臺灣省彰化縣區車輛行車事故鑑定委員會
    （下稱事故鑑定委員會）鑑定及臺灣省車輛行車事故覆議鑑
    定委員會（下稱事故覆議鑑定委員會）覆議結果，原告無肇
    事因素，被告為肇事因素，被告已由法院分別判處過失傷害
    罪刑。
  (二)被告因過失不法撞傷原告，均為侵權行為加害人，爰依共同
    侵權行為之法律關係，請求被告賠償原告因車禍所受下列損
    害：
    1.醫療及復健費用：原告支出40,875元，含請領勞工保險及
      人身保險所用之證明書費300元、診斷書費800元，與醫師
      建議活化膝蓋之脛骨乳霜費用29,880元。
    2.看護費用：原告於車禍發生後2個月由母親甲○○全程看
      護，其後4個月原告須賴助步器輔助行走，亦由甲○○看
      護，致甲○○經營之家庭理髮店只有少數客人理髮。
    3.不能工作之損失：原告於車禍發生前在美德鞋業有限公司
      （下稱美德公司）任船務人員，每月薪資35,000元，車禍
      發生後有6個月不能工作，損失21萬元。
    4.精神慰撫金：原告為62年出生，高職畢業，已婚，育有2
      子，在美德公司任船務人員，無不動產，受傷後身心痛苦
      不堪，非財產上損害為20萬元。
    5.子女扶養費：受傷期間子女託人照顧，此部分請求並無法
      律依據。
    6.以上1至5項合計750,875元，其餘49,125元並無法律依據
      。
二被告均聲明：駁回原告之訴。陳述：
  (一)被告丙○○部分：
    1.被告雖由法院判處過失傷害罪刑確定，對於事故鑑定結果
      亦不爭執，但被告也是車禍受害者，否認過失。
    2.原告請求賠償之部分項目不實、無必要：
      (1)醫療及復健費用部分，應扣除證明書費300元、診斷書
        費800元及乳霜費用29,880元，其餘不爭執。
      (2)不能工作之損失部分，原告主張於車禍發生後有3個月
        不能工作，被告不爭執，但否認原告每月薪資35,000元
        及其餘3個月亦不能工作。
      (3)精神慰撫金部分，被告為65年出生，現就讀研究所，已
        婚，尚無子女，為國民小學教師，有坐落臺中市土地、
        房屋及薪資、利息所得，原告請求之金額過高。
      (4)原告其餘請求皆無理由。
  (二)被告丁○○部分：
    1.被告雖由法院判處過失傷害罪刑確定，然事故覆議鑑定結
      果有誤，否認過失。
    2.原告請求賠償之部分項目不實、無必要：
      (1)醫療及復健費用部分，同被告丙○○所辯。
      (2)不能工作之損失部分，否認原告受有此部分損害。
      (3)精神慰撫金部分，被告為72年出生，高職畢業，未婚，
        無子女，任職廚師，無不動產，有薪資所得，原告請求
        之金額過高。
      (4)原告其餘請求皆無理由。
三兩造不爭執之事實：
  (一)兩造於94年4月20日上午7時50分許，各自騎乘機車，在彰化
    縣大村鄉○○村○○路○段32號前發生車禍，原告因此受有
    左側脛骨平台骨折、膝蓋韌帶骨破碎、遺留創傷性關節炎之
    傷害。車禍經事故鑑定委員會鑑定結果，原告與被告丁○○
    無肇事因素，被告丙○○為肇事因素，再經事故覆議鑑定委
    員會覆議結果，原告無肇事因素，被告同為肇事因素，被告
    均由法院判處過失傷害罪刑確定。
  (二)原告已支出醫療及復健費用9,895元（不含證明書費300元、
    診斷書費800元與脛骨乳霜費用29,880元）。
  (三)兩造之年齡、職業、學歷、家庭與經濟狀況。
四按訴訟標的對於共同訴訟之各人必須合一確定者，共同訴訟人
  中一人之行為有利益於共同訴訟人者，其效力及於全體；不利
  益者，對於全體不生效力，民事訴訟法第56條第1款定有明文
  。次按民法第275條規定連帶債務人中之一人受確定判決，而
  其判決非基於該債務人之個人關係者，為他債務人之利益亦生
  效力，故債權人以各連帶債務人為共同被告提起給付之訴，被
  告一人提出非基於其個人關係之抗辯有理由者，對於被告各人
  即屬必須合一確定，自應適用民事訴訟法前開規定。本件原告
  既依共同侵權行為之法律關係，請求被告賠償損害，依民法第
  185條第1項前段規定，數人共同不法侵害他人之權利者，連帶
  負損害賠償責任，則被告應為連帶債務人，其一人提出非基於
  其個人關係之抗辯有理由者，其利益及於其餘被告（此與原告
  訴之聲明，基於處分權主義，未請求被告連帶給付無涉）。故
  被告丁○○辯稱(一)事故覆議鑑定結果有誤、(二)否認原告受有不
  能工作之損失部分，既非基於其個人關係之抗辯，如有理由，
  其利益應及於被告丙○○，以下即應依此原則認事用法。
五原告主張兩造於94年4月20日上午7時50分許，各自騎乘機車，
  在彰化縣大村鄉○○村○○路○段32號前發生車禍，原告因此
  受有左側脛骨平台骨折、膝蓋韌帶骨破碎、遺留創傷性關節炎
  之傷害，車禍經事故鑑定委員會鑑定結果，原告與被告丁○○
  無肇事因素，被告丙○○為肇事因素，再經事故覆議鑑定委員
  會覆議結果，原告無肇事因素，被告同為肇事因素，被告均由
  法院判處過失傷害罪刑確定之事實，業據原告提出本院95年度
  交易字第2號刑事判決、事故鑑定委員會鑑定意見書、事故覆
  議鑑定委員會覆議意見書、員生醫院診斷證明書為證（本院員
  調字卷第9至18頁），並經本院依職權調取上開刑事案件（含
  臺灣高等法院臺中分院95年度交上易字第740號被告丙○○上
  訴部分之刑事案件）卷宗核閱及提示兩造辯論無誤，且為被告
  所不爭，堪信為真。原告主張被告為車禍肇事因素，並因過失
  共同侵害原告之權利，應負侵權行為損害賠償責任；被告則否
  認過失，並以原告請求賠償之部分項目不實、無必要置辯。
六按因故意或過失，不法侵害他人之權利者，負損害賠償責任，
  民法第184條第1項前段定有明文，乃侵權行為損害賠償責任之
  法律規定。是本件首要爭點在於被告是否為車禍肇事因素，並
  因過失不法侵害原告之權利。經查：
  (一)原告主張兩造於前揭時地發生車禍之事實，有車禍現場照片
    、道路交通事故現場圖、道路交通事故調查報告表(一)、(二)可
    稽（臺灣彰化地方法院檢察署95年度偵字第7591號偵查卷第
    27至29、33至37頁）。
  (二)按汽車指在道路上不依軌道或電力架線而以原動機行駛之車
    輛，包括機器腳踏車；汽車行駛時，駕駛人應注意車前狀況
    及兩車併行之間隔，並隨時採取必要之安全措施，道路交通
    安全規則第2條第1項第1款、第94條第3項定有明文。兩造各
    自騎乘機車行經肇事地點，自應分別遵守上開規定。依前開
    現場圖、調查報告表及照片所示，本件肇事時係日間，肇事
    路段為繪有快車道及機車優先道之路段，肇事地點為機車優
    先道，屬乾燥、無缺陷之柏油路面，且無障礙物，視距良好
    ，原告騎乘機車在前，被告丁○○在中，被告丙○○在後，
    被告當時均無不能注意之情事，竟疏未注意前開規定，被告
    丙○○所騎機車前輪右側先自後方碰撞被告丁○○所騎機車
    左側車身，被告丁○○所騎機車前擋泥板再自後方碰撞原告
    車尾號牌部位，原告因而人車倒地，足見被告均違反道路交
    通安全規則第94條第3項規定，顯有過失；原告遵行車道在
    前，且無其他違規情事，對於防止危險發生之相關交通法令
    規定，業已遵守並盡相當之注意義務，以防止危險發生，自
    無過失。況本件車禍經兩造申請事故鑑定委員會鑑定及事故
    覆議鑑定委員會覆議，其最終結論亦同此見解。被告否認過
    失及覆議結論，自非可採。又原告主張其因本件車禍受有左
    側脛骨平台骨折、膝蓋韌帶骨破碎、遺留創傷性關節炎等傷
    害一節，業據其提出前開診斷證明書為證，且為被告所不爭
    ，堪信為真。是原告所受傷害，與被告之騎乘機車行為間有
    相當因果關係，自係實在。原告主張被告因過失共同不法侵
    害原告之權利，應屬可採。
七按不法侵害他人之身體或健康者，對於被害人因此喪失或減少
  勞動能力或增加生活上之需要時，應負損害賠償責任；不法侵
  害他人之身體、健康者，被害人雖非財產上之損害，亦得請求
  賠償相當之金額，民法第193條第1項、第195條第1項前段定有
  明文。被告既應對原告負共同侵權行為損害賠償責任，原告自
  得依民法第184條第1項前段及上揭規定請求被告賠償醫療及復
  健費用、看護費用、不能工作之損失、非財產上之損害即精神
  慰撫金，分述如下：
  (一)醫療及復健費用：原告主張其支出醫療及復健費用40,875元
    ，業據其提出員生醫院住院及門診收據、正德傷殘用具製造
    廠有限公司與元氣元素國際開發股份有限公司分別開立之統
    一發票為證（見本院卷卷尾證物袋），形式上並為被告所不
    爭，被告對其中9,895元部分之損害部分亦不爭執，原告請
    求9,895元部分，應係可採。惟原告既主張門診收據內所列
    證明書費300元、診斷書費800元，係供請領勞工保險及人身
    保險所用，此等支出顯非因被告侵權行為所生損害，不得請
    求；原告復主張統一發票所列脛骨乳霜費用29,880元，係醫
    師建議活化膝蓋所購，未進一步舉證證明確係供醫療或復健
    ，且為回復損害所必需，亦難認係因被告侵權行為所生損害
    ，被告辯稱上開支出與本件車禍無關，應係可採，原告此部
    分請求，即非有據。
  (二)看護費用：原告主張自車禍發生日起6個月由其母甲○○看
    護等情，除有前述診斷證明書為憑外，並據其聲請證人甲○○到庭為證，該證人之證述並為被告所不爭（本院卷第29
    頁）。而診斷證明書既謂「因上述病症於94年4月20日急診
    ，當日住院，並行開放性復位內固定手術，於4月25日出院
    ，共6天，於4月28日、5月3日5月17日、5月31日門診共4次
    ，建議術後需使用膝支架及不可受力約3個月」，顯見原告
    於住院6日期間須接受肢體部位之手術，連同出院後3個月，
    合計3個月6日，均傷勢嚴重，無法自理生活。至證人甲○○
    雖於本院證稱原告出院後2個月須躺在床上大小便，下床後2
    個月後須到員林張外科復健，以助步器輔助步行，歷時約3
    、4個月云云，然證人甲○○與原告係母女至親，依常情無
    不盡心呵護原告，以期早日恢復，況其到庭證述時並陳明不
    願具結，是依其所述，尚難遽信原告有接受看護6個月之必
    要，仍應依前述診斷證明書認定為3個月6日，始屬妥恰。又
    親屬代為照顧被害人之起居，固係基於親情，但親屬看護所
    付出之勞力並非不能評價為金錢，雖因二者身份關係而免除
    被害人之支付義務，惟此種基於身份關係之恩惠，自不能加
    惠於加害人，故由親屬看護時雖無現實看護費之支付，仍應
    認被害人受有相當於看護費之損害，得向加害人請求賠償，
    始符公平原則。原告雖主張係由其母看護，未另行僱用他人
    看護，仍無礙其請求看護費。是原告請求3個月6日之看護費
    即增加生活上需要之費用，依民法第193條第1項規定，應屬
    有據。參酌主管機關依強制汽車責任保險法第27條第2項規
    定訂定之強制汽車責任保險給付標準第2條第1項、第2項第4
    款、第4項規定，受害人因汽車交通事故致身體傷害，強制
    汽車責任保險之保險人依該法規定為傷害醫療費用給付時，
    以其必須且合理之實際支出之相關醫療費用為限，相關醫療
    費用包括看護費用，每日以1千元為限，則3個月6日之看護
    費應為96,000元，此部分原告請求，應屬有據。至其餘日數
    ，因醫療程序已告段落，縱有門診治療，亦難難認此部分有
    專人看護之必要，原告復未舉證證明其餘看護費之請求確有
    必要，自不應准許。
  (三)不能工作之損失：原告主張其於車禍發生後6個月不能工作
    損失21萬元，雖據其提出薪資條及美德公司出具之94年1月
    至12月各類所得扣繳暨免扣繳憑單為證（本院卷第31頁，另
    見本院卷卷尾證物袋），被告對該憑單形式上亦不爭執，然
    否認薪資條之真正。原告既未舉證證明薪資條所示薪資為真
    ，自無從依此逕認原告主張每月薪資35,000元屬實。又前開
    憑單記載年度給付總額為233,437元，註記事項記載「4/20-
    7/15未給付薪資」，顯見原告僅自94年4月20日起至94年7月
    15日共87日未工作，並非6個月未工作。而原告於扣除該87
    日後，當年度之實際工作日應為278日，則以前開給付總額
    換算其每日平均工資，應為840元（元以下四捨五入）。是
    原告87日不能工作之損失，以每日840元計算，應為73,080
    元，此部分請求應屬有據，逾此部分容屬無憑。
  (四)精神慰撫金：原告主張其為62年出生，高職畢業，已婚，育
    有2子，在美德公司任船務人員，無不動產之事實，業據其
    提出前開各類所得扣繳暨免扣繳憑單為證，並有本院依職權
    調取之歸戶財產查詢清單可稽（本院卷第8頁），並為被告
    所不爭，堪信為真。被告丙○○陳稱其為65年出生，現就讀
    研究所，已婚，尚無子女，為國民小學教師，有坐落臺中市
    土地、房屋及薪資、利息所得，被告丁○○陳稱其為72年出
    生，高職畢業，未婚，無子女，任職廚師，無不動產，有薪
    資所得之事實，亦有本院依職權調取之歸戶財產查詢清單為
    證（本院卷第9至10頁），復為原告所不爭，當係實情。爰
    審酌本件車禍係被告共同肇致，原告無端遭殃，受傷後痛苦
    不堪，影響其一生健康甚鉅，及兩造前開年齡、職業、學歷
    、家庭、經濟狀況，認原告主張之精神慰撫金以15萬元為適
    當，逾此部分即非可取。
  (五)其餘部分：原告雖請求被告給付子女扶養費20萬元，惟其自
    承並無法律依據（本院卷第24頁反面），何況此更與民法第
    192條第2項關於不法侵害他人致死者，由被害人扶養之人得
    請求賠償扶養費之規定不合；另前開各項請求之外，原告復
    請求被告給付49,125元，亦自承無法律依據（本院卷第24頁
    反面），被告又否認原告之主張，是原告請求之扶養費20萬
    元及不具名目之49,125元，自屬無憑，皆非可取。
八綜上所述，原告所受醫療及復健費用之損害為9,895元，看護
  費用之損害為96,000元，不能工作之損失為73,080元，精神慰
  撫金之損害為15萬元，合計328,975元，則其本於侵權行為損
  害賠償法律關係，請求被告給付328,975元，洵屬正當，應予
  准許；逾此部分之請求，為無理由，應予駁回。原告勝訴部分
  未逾50萬元，應依民事訴訟法第389條第1項第5款，由本院依
  職權宣告假執行。
九本件判決事證已臻明確，兩造其餘主張及舉證，核與判決結果
  無影響，不另論述。
據上論結，本件原告之訴為一部有理由，一部無理由，依民事訴
訟法第79條、第85條第1項前段、第389條第1項第5款，判決如主
文。
中    華    民    國    95    年    12    月    19    日
                  民事第二庭    法  官  廖政勝
以上正本係照原本作成。
如對判決上訴，應於判決送達後20日內向本院提出上訴狀。
                                書記官  楊年雄
中    華    民    國    95    年    12    月    19    日


司法院資訊處製作；財團法人民間司法改革基金會備份。
